【裁判字號】    99,訴,2186
【裁判日期】    991227
【裁判案由】    返還所有物
【裁判全文】
臺灣臺中地方法院民事判決              99年度訴字第2186號
原      告  林春霖
被      告  林太平
訴訟代理人  林欽
上列當事人間請求返還所有物事件，本院於民國99年12月13日言
詞辯論終結，判決如下：
    主      文
原告之訴駁回。
訴訟費用由原告負擔。
    事實及理由
一、原告主張：
(一)兩造為兄弟，原告所有坐落臺中縣龍井鄉○○段364之2地號
    土地應有部分3360分之277（下稱系爭土地），係於民國74
    年7月13日繼承而來。被告卻於父親林振死亡後不久，即以
    一份原告從未見過，被告所宣稱之父親所留遺囑，要求原告
    應將所繼承系爭土地之所有權移轉登記予被告，但遭原告嚴
    詞拒絕。詎料被告於沉寂多年後之82年間，竟利用原告白天
    工作時間以各種手段逼使或騙使原告之妻賴秋絨隱瞞原告，
    並竊取原告之印鑑章，先前往臺中縣龍井鄉戶政事務所領取
    原告之印鑑證明，再由被告與賴秋絨將原告所有系爭土地所
    有權以買賣為登記原因，移轉登記予被告所有，致使原告於
    不知情之下，遭被告以上開手段侵奪、妨害系爭土地之所有
    權。而且原告之妻賴秋絨上開行為，原告不僅事先不知情，
    且事後均未承認上開無權處分行為，則賴秋絨因受被告逼使
    或騙使而無權處分系爭土地所有權之行為，自不生效力，依
    最高法院18年上字第1902號判例意旨，原告對系爭土地仍享
    有所有權。原告事後發現系爭土地竟然遭被告與賴秋絨以買
    賣原因辦理所有權移轉登記予被告後，從未同意上開無權處
    分行為，且基於手足之情，數年來均以口頭請求被告將系爭
    土地返還原告，但均遭其無理拒絕。原告萬般無奈，只得依
    民法第767條第1項規定請求被告返還所有物。
(二)被告提出之林振遺囑是偽造的，原告並未同意將坐落臺中縣
    龍井鄉○○○段水師寮小段120-33地號土地所有權應有部分
    2925分之500移轉登記予被告，此部分原告嗣後要另行訴訟
    。
(三)聲明：被告應將坐落臺中縣龍井鄉○○段364之2地號土地應
    有部分3360分之277，於82年7月12日所為以買賣為原因（原
    因發生日為82年6月5日）之所有權移轉登記予以塗銷，併回
    復登記為原告所有。
二、被告則以：
(一)兩造父親林振於74年2月28日為避免子女分配遺產發生爭執
    ，曾委由見證人兼代筆人林春助，見證人林水池、林木附，
    書立代筆遺囑1份，遺囑內容主要將原已贈與各繼承人之財
    產列明，將之計入遺產，計算各繼承人所已取得之財產價值
    與應取得之財產價值差距，並明定超分者應如何補償短分者
    。依該遺囑所載，被告已受贈財產較應分得財產短少新臺幣
    （下同）8,606,997元，原告則超出2,014,148元，兩造父親
    於遺囑中表明「（原告）超出部分以水師寮小段120-33地號
    分割移轉給林太平，平分增值稅」，至於水師寮小段120-33
    地號土地於兩造父親林振書立遺囑前已全筆贈與原告。兩造
    父親嗣於74年7月13日去世，經兩造多次溝通，原告終願依
    父親遺囑所言以移轉水師寮小段120-33地號土地之應有部分
    與被告，但依遺囑內容，移轉土地所應繳納之土地增值稅應
    由兩造平均分擔，經試算後應納土地增值稅為1,195,609元
    ，原告卻不願負擔半數近60萬元之土地增值稅，被告遂與原
    告商議，由原告將所繼承之三德段364之2地號土地所有權應
    有部分3360分之277即系爭土地移轉登記與被告，以抵償原
    告所應負擔之土地增值稅額。兩造協議後，因水師寮小段
    120-33地號土地部分為道路用地，日後有徵收損失等問題，
    兩造乃就道路徵收之負擔及補償費之領取等問題，另於82
    年5月8日簽訂協議書，並約明應分給被告之500平方公尺土
    地係位於「舊厝南邊先由甲方（即原告）自建貳棟房屋接著
    即為乙方（即被告）取得之土地」。嗣兩造隨即於82年6月5
    日就所約定之土地所有權移轉登記訂定物權移轉書面契約，
    其中系爭土地移轉登記為被告所有，另水師寮小段120-33地
    號土地則應被告要求，原告同意登記為被告二子林允朝及林
    欽所有，並於82年6月30日以林允朝、林欽名義完納土地增
    值稅1,195,609元，並完成登記。被告並未以任何不正當手
    段逼、騙原告或其配偶為系爭土地所有權移轉之行為，否則
    原告顯然早知道系爭土地移轉予被告，何以迄今逾17年方對
    被告為爭執，其間更無隻字片語相詢被告？且原告一再言其
    配偶為被告逼使或騙使，究竟如何逼？如何騙？何以原告竟
    不追究被告或其配偶相關刑事責任？原告空言主張無理由。
(二)聲明：原告之訴駁回。
三、本院之判斷
(一)原告主張：系爭土地原為原告繼承所有，被告於82間利用原
    告白天工作時間以父親林振所留之遺囑，以各種手段逼使或
    騙使原告之妻賴秋絨隱瞞原告，並竊取原告之印鑑章，領取
    原告之印鑑證明，再由被告與賴秋絨以買賣為登記原因，將
    原告所有系爭土地移轉登記予被告所有，致使原告於不知情
    之下，遭被告以上開手段侵奪、妨害系爭土地之所有權，而
    依民法第767條第1項請求被告返還所有物等語。被告則以：
    兩造父親林振於遺囑中表明「（原告）超出部分以水師寮小
    段120-33地號分割移轉給林太平，平分增值稅」，兩造父親
    嗣於74年7月13日去世，經兩造多次溝通，原告終願依父親
    遺囑所言以移轉水師寮段120-33地號土地之應有部分與被告
    ，但原告卻不願依遺囑內容，負擔半數近60萬元之土地增值
    稅，被告遂與原告商議，由原告將所繼承之三德段364之2地
    號土地所有權應有部分3360分之277即系爭土地移轉登記與
    被告，以抵償原告所應負擔之土地增值稅額。被告並未以任
    何不正當手段逼、騙原告或其配偶為所有權移轉之行為等資
    為抗辯。
(二)原告主張系爭土地原為其所有，其配偶賴秋絨持原告所有系
    爭土地之土地所有權狀、印鑑，於82年6月5日將系爭土地所
    有權移轉登記與被告等情，業據原告提出土地登記簿、第二
    類謄本、土地登記申請書、買賣所有權移轉契約書等為證，
    且為被告所不爭執，並經證人賴秋絨到庭證述屬實，此部分
    堪信為真實。而本件所應審究者為：證人賴秋絨以系爭土地
    辦理所有權移轉登記與被告，事前是否曾徵得原告之同意或
    授權。經查：
   1、按當事人主張有利於己之事實者，就其事實有舉證之責任
      ，民事訴訟法第277條本文定有明文。又民事訴訟如係由
      原告主張權利者，應先由原告負舉證之責，若原告先不能
      舉證，以證實自己主張之事實為真實，則被告就其抗辯事
      實即令不能舉證，或其所舉證據尚有疵累，亦應駁回原告
      之請求(最高法院17年上字第917號判例意旨參照），則本
      件原告上開主張，自應負舉證責任。
   2、原告於審理中所提出之「林振財產分產明細表（草案）」
      第3頁記載「林太平－8,606,997元、林春霖＋2,014,148
      元」並於旁邊附註「各半增值」，該草案業經兩造及其餘
      兄弟林金助、林火生、林朝安、林勝賢等人確認捺印在後
      ，且經證人林金助於本院結證屬實，是上開「林撫財產分
      產明細表（草案）」所載內容為真正，堪信為真實。而查
      該草案內容與被告於本院提出之「林振代筆遺囑」內容關
      於兩造及其各兄弟所應分或超分財產數目之記載完全相同
      ，足證原告所提之草案即為被告提出「林振代筆囑」之草
      案內容，有林振財產分產明細表草案及林振代筆遺囑各1
      份在卷可參。而該代筆遺囑內容對財產分配差額之補救方
      法記載為：林太平部分「以金助、春霖住宅區，分割移轉
      拿增值稅與均分，尚不足由林振未來遺產住宅區內取得。
      」、林春霖部分「超出部分以水師寮小段120-33地號分割
      移轉給林太平，平分增值稅。」，是被告辯稱依兩造父親
      遺囑原告應移轉水師寮小段120-33地號土地之應有部分與
      被告並平均分擔土地增值稅乙節，堪予採信。
   3、兩造於82年5月8日所立協議書中記載：「立協議書人林春
      霖（甲方）、林太平（乙方），甲方所有龍井鄉○○○段
      水師寮小段120-3地號面積0.2925公頃，持分全部，移轉
      0.0500公頃給予乙方，乙方取得0.0500公頃後，本地號內
      有關南北向都市○○道路，將來徵收時，其道路地之徵收
      面積甲乙雙方各占1/2，但領補費時各依本筆土地所佔持
      分額提領地補償費。另附註：乙方取得0.0500 公頃位置
      為舊厝南邊先由甲方留自建貳棟房屋接著即為乙方取得之
      土地。」，有協議書1份在卷可證。是原告曾就其所有坐
      落龍井鄉○○○段水師寮小段120-3地號土地，依林振所
      為上開遺囑為分割、辦理所有權移轉予被告，並就被告分
      得土地之位置詳為約定，以免爭議。而為辦理坐落龍井鄉
      ○○○段水師寮小段120-3地號、所有權持分500/2925、
      持分面積0.0500公頃（計算式：總面積2.920公頃×
      500/2925＝0.0500公頃）之土地增值稅為1,195,609元，
      有台中縣稅捐稽徵處土地增值稅繳款書1份在卷可稽，而
      依上開林振遺囑所載應由兩造平分增值稅，則原告應負擔
      近60萬元之土地增值稅。是被告辯稱原告未能支付上開增
      值稅因而將系爭土地移轉登記予被告，尚非子虛。
   4、證人賴秋絨於本院略證稱：「當時是被告拿一張說是我公
      公林振給他的文件給我，叫我去領印鑑證明，領回來給他
      ，將系爭土地的原告持分移轉登記給被告，因為我不認識
      字，也不懂，我就去領取。被告來了好幾次，但沒有強迫
      之舉動，也沒有口出惡言或打我。我有去代書那裡，是拿
      印鑑證明、所有權狀過去，印鑑證明、所有權狀都是我保
      管的。……協議書甲方林春霖的名字是我簽的，印章是我
      拿給代書蓋的。」等語（見本院99年11 月3日言詞辯論筆
      錄）。
   5、查證人賴秋絨為原告之妻，2人終日相處，原告自稱於系
      爭土地辦理移轉登記前，被告即曾多次前往與其商討，但
      經原告拒絕，原告拒絕辦理登記之事若屬實，則依經驗法
      則判斷，證人即原告之妻賴秋絨不可能不知情，更不可能
      於原告表示拒絕後，仍將系爭土地所有權移轉登記予被告
      。況且，證人賴秋絨證稱被告曾多次前往商討辦理系爭土
      地過戶事宜，查系爭土地為原告所有，若非取得原告同意
      ，證人賴秋絨如何取得原告之印鑑、所有權狀、身分證等
      辦理所有權移轉所須之相關證件？再者，系爭土地辦理過
      戶予被告之後原告及證人賴秋絨即不再系爭土地上從事耕
      作等情，業經證人賴秋絨證述在卷。依經驗法則判斷，原
      告既於其所有系爭土地多年不再從事耕作，足證原告對系
      爭土地之所有權移轉登記予被告乙節，顯然知情。
   6、另證人賴秋絨雖證稱因為不識字，不懂所以沒有告之原告
      等語，但查證人賴秋絨為國小畢業，且自行前往戶政事務
      所代理原告申請印鑑證明等情，為證人賴秋絨所證述在卷
      ，是其所辯不識字等語與事實不符。又證人賴秋絨證稱因
      為不懂所以沒有告訴原告等語。但依經驗法則判斷，土地
      所有權辦理過戶是件大事，如果證人未得原告同意，且不
      懂被告所提出文件資料及要求，當無同意被告要求，而提
      出印鑑、所有權狀等相關證件，將系爭土地辦理所有權移
      轉登記予被告之理。由上開事實足證證人賴秋絨係經原告
      同意始代理原告為系爭土地所有權之移轉登記。
四、綜上以觀，原告主張證人賴秋絨未經其同意，遭被告逼迫或
    騙使將系爭土地移轉登記予被告云云，顯與事實不符，委無
    可採。被告辯稱證人賴秋絨係徵得原告之同意，始以原告所
    交付之土地所有權狀及印鑑等物，依正常程序辦理所有權移
    轉等語，堪以採信。從而，原告依無權處分及物上請求權訴
    請確認被告對原告所有系爭土地，於82年7月12日所為以買
    賣為原因之所有權移轉登記無效，應予塗銷登記，並回復登
    記為原告所有，為無理由，應予駁回。
五、本件事證已臻明確，兩造其餘攻擊防禦方法，核與判決結果
    不生影響，爰不逐一論述。
六、訴訟費用負擔之依據：民事訴訟法第78條。
中    華    民    國    99    年    12    月    27    日
                  民事第一庭    法  官  周玉蘭
正本係照原本作成。
如對本判決上訴，須於判決送達後20日內向本院提出上訴狀（須
附繕本）。如委任律師提起上訴者，應一併繳納上訴審裁判費。
中    華    民    國    99    年    12    月    27    日
                                書記官  董美惠

司法院資訊處製作；財團法人民間司法改革基金會備份。
